【裁判字號】    94,易,2006
【裁判日期】    950216
【裁判案由】    背信
【裁判全文】
臺灣臺北地方法院刑事判決              94年度易字第2006號
公  訴  人  臺灣臺北地方法院檢察署檢察官
被      告  甲○○
            丙○○
                      3樓
共      同
選任辯護人  范宗熙律師
上列被告等因背信等案件，經檢察官提起公訴（94年度偵緝字第
1613 號），本院判決如下：
    主  文
甲○○共同為他人處理事務，意圖為自己不法之利益，而為違背
其任務之行為，致生損害於本人之財產，處有期徒刑陸月，如易
科罰金，以參佰元折算壹日。
丙○○共同連續為他人處理事務，意圖為自己不法之利益，而為
違背其任務之行為，致生損害於本人之財產，處有期徒刑捌月。
    事  實
一、甲○○、丙○○為夫妻，二人於民國92年10月間結婚，丙○○前於91年1月24日，與日籍人士丁○○○就丁○○○所有
    、坐落於臺北市○○區○○段三小段312號地號土地（應有
    部分10000分之42）及其上6548建號房屋（門牌號碼為臺北
    市中山區○○○路○段77巷8號11樓之5）（下稱系爭房地）
    簽訂信託契約，約定自90年10月23日起至110年10月22日止
    ，由丙○○擔任系爭房地之名義上所有權人，並以上開房地
    設定抵押向富邦商業銀行貸款新臺幣（下同）593萬元（後
    確經設定最高限額抵押權712萬元，並於90年10月26日貸得
    上開款項），貸款本息均由丁○○○負責繳納，系爭房地之
    土地、建物所有權狀亦由丁○○○持有保管，丙○○非經丁○○○書面同意，不得使用、收益、管理系爭房地，或對系
    爭房地設定負擔或為其他事實上或法律上之主張或請求，丙○○就系爭房地擔任名義上所有權人一事，乃為丁○○○處
    理事務之人，詎丙○○竟基於使公務員登載不實之犯意及意
    圖為自己不法利益之概括犯意，先於92年1月21日（起訴書
    誤載為92年7月21日），佯稱系爭房地之土地、建物所有權
    狀不慎遺失，填寫土地登記申請書、切結書向臺北市中山地
    政事務所申請補發系爭房地之土地、建物所有權狀，使不知
    情之臺北市中山地政事務所內公務員將上開遺失之不實事項
    登載於職務上所掌之收件簿等公文書上，足以生損害於丁○○○及臺北市中山地政事務所對於權狀管理發給之正確性，
    丙○○於取得臺北市中山地政事務所補發之系爭房地土地、
    建物所有權狀後，先於92年10月9日持補發之土地、建物所
    有權狀向台東區中小企業銀行借款60萬元，並就系爭房地設
    定第二順位、60萬元之最高限額抵押權，丙○○嗣並基於上
    開意圖為自己不法利益之概括犯意，且與甲○○具有上開犯
    意之聯絡，於93年6月14日，由丙○○擔任借款人、甲○○
    充當連帶保證人，持上開補發土地、建物所有權狀向乙○○
    （乙○○借用黃正榕名義）借款120萬元，並就系爭房地設
    定第三順位、120萬元之抵押權，上開得款均用以清償丙○○私人債務，致生損害於丁○○○之財產，嗣因丁○○○有
    意出售系爭房地，始查知上情。
二、案經丁○○○訴由臺灣士林地方法院檢察署移轉臺灣臺北地
    方法院檢察署檢察官偵查起訴。
    理  由
一、證據能力之判斷：
    (一)查本件被告丙○○所為之自白、被告甲○○所為不利於己
      之供述，並無出於強暴、脅迫、利誘、詐欺、疲勞訊問、
      違法羈押或其他不正之方法，亦非違反法定障礙事由經過
      期間不得訊問或告知義務之規定而為，依刑事訴訟法第
      156 條第1項、第158條之2規定，應認其有證據能力。
    (二)證人溫惠美、黃正榕、乙○○於審判外之陳述，被告及其
      辯護人並無於言詞辯論終結前就此等供述證據之證據能力
      聲明異議，且本院審酌上開陳述作成時之情況，亦認為適
      當，是依刑事訴訟法第159條之5規定，自有證據能力。
    (三)再查，本件認定犯罪事實所憑之非供述證據（詳見後述）
      ，均無違反法定程序而取得之情形，依刑事訴訟法第158
      條之4反面規定，自有證據能力。
二、訊之被告丙○○固不諱言有就系爭房地與告訴人丁○○○訂
    定如事實欄所示內容之信託契約，其後竟佯稱系爭房地之土
    地建物所有權狀遺失而向臺北市中山地政事務所申請補發土
    地、建物所有權狀，並持上開補發之土地、建物所有權狀先
    後向台東區中小企業銀行、乙○○借款，並就系爭房地設定
    第二順位、第三順位抵押權，所得款項均用以清償個人借款
    等情，惟矢口否認有何背信犯行，辯稱：伊與告訴人間所成
    立之信託契約為通謀虛偽意思表示，依法自始無效，自無成
    立背信之可能，又伊雖就系爭房地向他人借貸並設定抵押，
    然倘非告訴人提前出售系爭房地，伊仍可順利清償上開借款
    ，故僅係借用系爭房地周轉，並無致生損害於本人之財產云
    云；另訊之被告甲○○雖不諱言有於93年6月14日由丙○○
    擔任借款人、伊充當連帶保證人，向乙○○（借用黃正榕名
    義）借款120萬元，並就系爭房地設定第三順位、120萬元之
    抵押權，上開得款均用以清償丙○○私人債務等情，惟矢口
    否認有何與被告丙○○共同背信之犯行，辯稱：伊不知道被
    告丙○○用以向黃正榕借貸並設定抵押之系爭房地乃丁○○○所有、信託登記於被告丙○○名下者云云。經查：
    (一)被告甲○○、丙○○為夫妻關係，二人於92年10月間結婚
      ，被告丙○○於91年1月24日與丁○○○訂定如事實欄所
      示內容之信託契約，受丁○○○信託而成為系爭房地之名
      義上所有權人，嗣於92年1月21日，被告丙○○向臺北市
      中山地政事務所佯稱系爭房地之土地建物所有權狀遺失（
      實則在丁○○○保管中）申請補發，並經臺北市中山地政
      事務所不知情之公務員將上開遺失之不實事項登載於職務
      上所掌之收件簿等公文書上，被告丙○○取得補發之土地
      、建物所有權狀後，未徵得丁○○○同意，先後於92年10
      月9日、93年6月14日向台東區中小企業銀行、黃正榕（借
      用乙○○名義）分別借款60萬元、120萬元，並就系爭房
      地設定第二順位、第三順位抵押權，被告甲○○則擔任被
      告丙○○向黃正榕借款時之連帶保證人，所得借款均用以
      清償被告丙○○私人債務等情，除據被告丙○○、甲○○
      分別供述明確，核與證人丁○○○、溫惠美、黃正榕、乙○○證述內容相符外，並有臺北市中山地政事務所94年10
      月12日北市中地三字第09431750200號書函附系爭房地之
      土地登記申請書、切結書、抵押權設定契約書、信託契約
      書、土地、建物所有權狀、土地、建物登記謄本、台東區
      中小企業銀行授信約定書、本票、授權書、借款合約書、
      協議書等在卷可稽，上揭事實可堪認定。
    (二)按所謂信託行為，係指委託人授與受託人超過經濟目的之
      權利，而僅許可其於經濟目的範圍內行使權利之法律行為
      而言，就外部關係言，受託人固有行使超過委託人所授與
      之權利，然就委託人與受託人之內部關係言，受託人仍應
      受委託人所授與權利範圍之限制，將房屋土地信託登記為
      他人所有，若受託人違反信託行為，將受託物出賣、處分
      ，或為其他減損受託物價值之行為，自應成立背信罪，最
      高法院85年度台上字第2104號判決意旨可資參照，信託契
      約乃我國法律所承認之契約類型，並無何非法可言，且依
      民法第87條第2項規定，通謀虛偽意思表示若隱藏他項法
      律行為者，適用該項法律行為之規定，亦非當然導致通謀
      虛偽意思表示為無效，以其他契約名義（如買賣）所成立
      之信託契約即其適例，況本件被告丙○○與告訴人丁○○○訂立之信託契約書業已明確合意表示雙方所成立者即為
      信託契約，更無何通謀虛偽意思表示可言，被告丙○○辯
      稱其與告訴人丁○○○所成立之信託契約為通謀虛偽意思
      表示而無效，而謂伊並非為他人處理事務之人，不可能成
      立背信罪云云，顯非可採；又被告身為信託契約之受託人
      ，卻踰越信託契約之授權，未經委託人同意，逕自以信託
      標的物即系爭房地向他人借款並設定抵押，所得用以清償
      個人債務，顯有為自己不法利益之意圖，並致生損害於丁○○○之財產，此觀被告丙○○供稱：「（你這樣做（按
      指將系爭房地借款並設定抵押）丁○○○是否會同意？）
      我知道他不會同意。」等語益明，被告丙○○徒以證人乙○○之證言（證稱被告丙○○應可清償對伊之借款）辯稱
      倘告訴人丁○○○未突然提前出售系爭房地，伊必可順利
      清償借款塗銷抵押權設定云云，然縱令被告丙○○確能清
      償上開借款完畢，亦不過係事後彌縫掩飾之舉，無解於先
      前違反信託契約約定、減損受託物價值此等背信行為之存
      在，被告丙○○以此辯稱並無致生損害於本人之財產云云
      ，顯非可採。
    (三)又被告甲○○雖辯稱不知被告丙○○用以向黃正榕借貸並
      設定抵押之系爭房地乃丁○○○所有、信託登記於被告丙○○名下者云云，然查：丁○○○與被告丙○○商議將系
      爭房地信託登記於被告丙○○名下之過程中，被告甲○○
      均在場，且係被告甲○○同意，被告丙○○才願意擔任系
      爭房地之名義上所有權人，丁○○○復曾與被告丙○○、
      甲○○就系爭房地信託更名問題前往請教毛仁全律師，被
      告甲○○並曾陪同丁○○○前往富邦銀行就系爭房地辦理
      貸款等情，業據證人即告訴人丁○○○證述明確（見本院
      95 年1月11日審判筆錄），又被告丙○○確曾與丁○○○
      及被告甲○○相偕前去詢問毛仁全律師有關本件信託契約
      （將系爭房地登記於被告丙○○名下）事宜，亦據被告丙○○（經分離調查證據程序為證人）證述明確（同上審判
      筆錄），此外，訊之被告甲○○亦不諱言曾於與被告丙○○結婚前即經由被告丙○○介紹見過丁○○○幾次，且伊
      亦知悉被告丙○○與丁○○○有上開信託契約存在，被告
      丙○○當時借款之抵押權標的物即為系爭房地，當初是為
      了幫丁○○○保住系爭房地才會將系爭房地借款並設定抵
      押等語（見本院95年1月25日審判筆錄、偵緝卷第20頁）
      ，另被告甲○○、丙○○名下均無其他不動產，於91年起
      迄今均租屋居住，有卷附稅務電子閘門財產所得調件明細
      表可稽，並經被告甲○○、丙○○供述明確，被告甲○○
      顯無誤認被告丙○○持以借款並辦理抵押權設定之房地並
      非系爭房地之可能，綜上，顯見被告甲○○於事先即知被
      告丙○○與丁○○○就系爭房地有信託契約存在，竟未另
      徵得丁○○○同意，猶偕同被告丙○○向乙○○借款並就
      系爭房地設定抵押，其與被告丙○○就將系爭房地向乙○○借款並設定抵押此一背信行為，顯有犯意之聯絡及行為
      之分擔，至被告丙○○雖辯稱與丁○○○、被告甲○○相
      偕請教毛仁全律師有關本件信託契約事宜時，係私底下拉
      丁○○○去討論云云（見本院95年1月11日審判筆錄），
      以此謂被告甲○○對信託契約之存在並不知情云云（見本
      院95年1月11日審判筆錄），然被告丙○○既然特意與丁○○○、被告甲○○相偕前往請教毛仁全律師信託契約事
      宜，衡情當無特意規避排斥被告甲○○加入討論或在場聽
      聞之可能，此觀丁○○○上開證言更臻明確，是被告丙○○上開辯詞，不過係迴護被告甲○○之詞，不足採信，綜
      上所述，本件事證明確，被告犯行堪以認定，應依法論科
      。
三、被告丙○○為上開信託契約之受託人，就系爭房地擔任名義
    上所有權人一事，乃為丁○○○處理事務之人，又背信係因
    身分而成立之罪，其共同實施或教唆幫助者，雖無此項身分
    ，然依刑法第31條第1項規定，仍以共犯論，最高法院85年
    度台上字第1807號判決意旨可資參照。核被告丙○○所為，
    係犯刑法第214條之使公務員登載不實罪、第342條第一項之
    背信罪，被告甲○○所為，係犯刑法第342條第一項之背信
    罪，被告二人就第二次背信（就系爭房地向乙○○借款並設
    定抵押）犯行，有犯意之聯絡及行為之分擔，皆為共同正犯
    ，被告丙○○二次背信犯行，時間緊接、方法相近、觸犯構
    成犯罪要件相同之罪名，顯係基於概括犯意，應依連續犯之
    規定論以一罪，並依法加重其刑，被告丙○○使公務員登載
    不實之目的在於實施其背信犯行，所犯二罪間，有方法目的
    之牽連關係，為牽連犯，應從一重之背信罪處斷，爰審酌被
    告二人犯罪之目的、動機、手段、所生危害，被告二人參與
    犯行之多寡及程度、事後均飾詞否認犯行，迄未賠償被害人
    損失完畢，其犯後態度非佳等一切情狀，分別量處如主文所
    示之刑，並就被告甲○○部分諭知易科罰金之折算標準。
四、公訴意旨另以：被告甲○○與被告丙○○（另經判處罪刑如
    前）基於使公務員登載不實及意圖為自己不法利益之犯意，
    於92年1月21日，由被告丙○○佯稱系爭房地之土地、建物
    所有權狀不慎遺失，填寫土地登記申請書、切結書向臺北市
    中山地政事務所申請補發系爭房地之土地、建物所有權狀，
    使不知情之臺北市中山地政事務所公務員將上開遺失之不實
    事項登載於職務上所掌之收件簿等公文書上，足以生損害於
    丁○○○及臺北市中山地政事務所對於權狀管理發給之正確
    性，被告甲○○、丙○○於取得臺北市中山地政事務所補發
    之系爭房地土地、建物所有權狀後，再於92年10月9日由被
    告丙○○持補發之土地、建物所有權狀向台東區中小企業銀
    行借款60萬元，並就系爭房地設定第二順位、60萬元之最高
    限額抵押權，因認被告甲○○此部分亦涉有使公務員登載不
    實及背信犯行。然查：佯稱系爭房地之土地、建物所有權狀
    不慎遺失而填寫土地登記申請書、切結書向臺北市中山地政
    事務所申請補發系爭房地之土地、建物所有權狀，及向台東
    區中小企業銀行借款60萬元並設定第2順位抵押權之人均為
    被告丙○○，業經本院認定如前，觀之上開所引事證中，並
    無從認被告甲○○有何參與行為或共同犯罪主觀犯意存在，
    且訊之被告丙○○、甲○○亦均否認被告甲○○有參與申報
    系爭房地之土地、建物所有權狀遺失補發及向台東區中小企
    業銀行辦理上開借款並設定抵押，或知被告丙○○有此等犯
    行猶基於共同犯罪之意之情，且本院復查無其他積極證據足
    認被告甲○○為上開使公務員登載不實及第一次背信犯行之
    共犯，自不能徒以被告甲○○與被告丙○○為夫妻關係，於
    被告丙○○與丁○○○訂定信託契約時被告甲○○亦有與聞
    ，且被告甲○○與被告丙○○有共同就系爭房地向乙○○借
    款並設定抵押此一背信犯行，推論臆測被告甲○○就前此之
    使公務員登載不實及第一次背信之犯行亦為共犯，是此部分
    犯罪嫌疑顯有不足，惟公訴意旨認此部分與前揭被告甲○○
    論罪科刑部分有裁判上一罪關係，爰不另為無罪之諭知。
據上論斷，應依刑事訴訟法第299條第1項前段，刑法第28條、第
31條第1項、第56條、第214條、第342條第一項、第55條、第41
條第1項前段，罰金罰鍰提高標準條例第1條前段、第2條，判決
如主文。
本案經檢察官於知慶到庭執行職務
中    華    民    國    95    年    2     月    16    日
            刑事第十二庭  審判長法  官  李英豪
                                法  官  曾正龍
                                法  官  張永宏
以上正本證明與原本無異。
如不服本判決，應於判決送達後10日內，向本院提出上訴狀。
中    華    民    國    95    年        月    16      日
                                書記官  林婉瑩
附錄：本件論罪科刑法條全文
刑法第214條
明知為不實之事項，而使公務員登載於職務上所掌之公文書，足
以生損害於公眾或他人者，處3年以下有期徒刑、拘役或500 元
以下罰金。
刑法第342條
為他人處理事務，意圖為自己或第三人不法之利益，或損害本人
之利益，而為違背其任務之行為，致生損害於本人之財產或其他
利益者，處5年以下有期徒刑、拘役或科或併科1千元以下罰金。
前項之未遂犯罰之。


司法院資訊處製作；財團法人民間司法改革基金會備份。
